【裁判字號】    97,台上,3863
【裁判日期】    970814
【裁判案由】    殺人
【裁判全文】
最高法院刑事判決            九十七年度台上字第三八六三號
上  訴  人  甲○○
                    6號（
上列上訴人因殺人案件，經台灣高等法院中華民國九十七年五月
二十一日第二審更審判決（九十七年度上重更(二)字第一九號，起
訴案號：台灣宜蘭地方法院檢察署九十五年度偵字第三七七三、
四五六七、四五六八號）後，經原審依職權逕送審判，視為被告
已提起上訴，本院判決如下：
    主  文
原判決撤銷，發回台灣高等法院。
    理  由
本件原判決認定上訴人甲○○因懷疑江文和以及其女友陳雅婷一
同侵吞上訴人之金錢，因而對江文和、陳雅婷心生不滿，遂起殺
害江文和、陳雅婷之意，並邀吳易修（業經判決確定）一同參與
。上訴人與吳易修即基於共同殺人之概括犯意聯絡，於民國九十
四年十二月二十六日二十時許，佯以外出遊玩為由約江文和見面
，江文和不疑有他，於同日二十一時許，駕車載陳雅婷前往宜蘭
縣礁溪鄉龍潭湖公園停車場赴約，再由上訴人駕車與吳易修一同
將江文和、陳雅婷載往宜蘭縣頭城鎮縣○○里杳無人跡
之山區（即明山寺第四十四號、第四十五號電線桿附近），佯裝
觀賞夜景，伺機欲將江文和、陳雅婷二人殺害。待江文和欲下車
小便，上訴人即趁夜色黑暗、江文和未及防備之際，自其後方接
近，以預藏之麻繩繞過江文和頸部再轉身揹起江文和身軀，致江
文和遭上訴人緊勒而僅能以雙腳騰空掙扎，此時吳易修依上訴人
指示復持預藏於車上之開山刀朝江文和身體砍殺數刀，俟見江文
和未再掙扎後，上訴人始將江文和放下地面，再與吳易修各執繩
索兩端緊勒江文和頸部，嗣見江文和手部仍再抽動，上訴人遂又
持蝴蝶刀朝江文和胸部猛刺三刀後，方與吳易修共同將江文和推
落坡坎，終致江文和因傷及胸腔而氣絕身亡。吳易修旋繼而誘使
原在車上休息尚不知情之陳雅婷下車，上訴人趁吳易修與陳雅婷
談話時靠近，用相同手法以麻繩自後方繞過陳雅婷頸部並揹起陳
雅婷身軀，致陳雅婷遭上訴人緊勒而僅能以雙腳騰空掙扎，俟見
陳雅婷未再掙扎後，上訴人始將陳雅婷放下地面，再與吳易修各
執繩索兩端緊勒陳雅婷頸部，嗣見陳雅婷仍再掙扎，上訴人遂又
持蝴蝶刀猛刺陳雅婷頸部後，因見陳雅婷身體仍在抽動，並發出
微弱之聲音，乃與吳易修共同將陳雅婷推落坡坎，陳雅婷於遭受
推落坡坎之際，再因傷及頸部終氣絕身亡。上訴人、吳易修旋即
駕車離開現場，沿途並將犯案所用之麻繩、蝴蝶刀、開山刀丟棄
在宜蘭縣頭城鎮○○○○○路路旁（未尋獲），且將江文和、陳
雅婷所使用之行動電話手機等物丟棄於宜蘭縣頭城鎮大溪國小旁
省道台二線一二七公里處草叢內。嗣於九十五年六月十六日十三
時許，有民眾至宜蘭縣頭城鎮縣○○里山區（即明山寺
第四十五號電線桿附近）採藥時，發現白骨一具而報警，由警方
報請台灣宜蘭地方法院檢察署檢察官會同檢驗員、法醫師相驗後
，經ＤＮＡ鑑定結果，確認死者為吳美雲之親生子江文和。而經
吳美雲提供江文和之交遊等線索後，檢警始循線查得上訴人、吳
易修涉嫌本案殺人犯行，而於九十五年十月十二日拘提上訴人、
吳易修到案。上訴人、吳易修到案後坦承殺害江文和、陳雅婷，
並帶同警員至宜蘭縣頭城鎮縣○○里山區（即明山寺第
四十四號電線桿附近）尋獲白骨一具，警方報請台灣宜蘭地方法
院檢察署檢察官會同檢驗員、法醫師相驗後，經ＤＮＡ鑑定結果
，確認死者為乙○○、曾梅珠之親生女陳雅婷。上訴人、吳易修
另帶同警員至宜蘭縣頭城鎮大溪國小旁省道台二線一二七公里處
草叢內，尋獲渠等所丟棄之江文和所有 OKWAP牌行動電話手機一
支、陳雅婷所有 DBTEL牌行動電話手機一支等情。因而撤銷第一
審關於上訴人部分之判決，改判論處上訴人共同連續殺人罪刑，
固非無見。
惟查：(一)、「宣告死刑或無期徒刑之案件，原審法院應不待上訴
依職權逕送該管上級法院審判，並通知當事人」、「前項情形，
視為被告已提起上訴」，刑事訴訟法第三百四十四條第五、六項
定有明文。故被告對下級法院宣告其死刑或無期徒刑之判決上訴
後、於上級法院判決前，如撤回其上訴，而之前原審法院未依職
權逕送上級法院審判者，仍應由原審法院依職權逕送上級法院審
判（參照「法院刑事訴訟須知」第十五點第二項），並視被告已
提起上訴，用以尊重人權，保護被告，始為適法。本件上訴人甲
○○不服第一審論其共同連續殺人，處無期徒刑之判決，提起第
二審上訴，於九十七年四月十七日原審更(二)審判決前具狀撤回其
上訴，原審未通知第一審法院依上開規定逕送原審法院審判，且
原判決當事人欄僅將第一審檢察官列為上訴人，未將被告列為上
訴人，而僅就第一審檢察官之上訴予以審判，難謂適法。(二)、刑
事訴訟法第一百六十五條第一項規定：「卷宗內之筆錄及其他文
書可為證據者，審判長應向當事人、代理人、辯護人或輔佐人宣
讀或告以要旨」，該規定之本旨，乃基於直接審理原則，於審判
庭宣讀或告以關於判決基礎之筆錄或文書證據資料之要旨，用以
擔保證據資料之真實性，兼具保護被告之防禦權。本件原審採為
判決基礎之重要證據即同案被告吳易修於九十五年十月十七日偵
查中及九十六年一月三日第一審審理時之供述筆錄，於審判期日
未依上開規定，踐行調查程序向上訴人宣讀或告以要旨，而逕採
為認定上訴人犯罪之證據，不但與直接審理法則有違，且有應於
審判期日調查之證據而未予調查之違法。以上為本院得依職權調
查之事項，應認仍有發回更審之原因。又原判決理由欄八不另為
無罪諭知部分，基於審判不可分原則，應併予發回。
據上論結，應依刑事訴訟法第三百九十七條、第四百零一條，判
決如主文。
中    華    民    國  九十七  年    八    月   十四   日
                      最高法院刑事第五庭
                          審判長法官  陳  正  庸
                                法官  賴  忠  星
                                法官  林  秀  夫
                                法官  宋      祺
                                法官  陳  祐  治
      本件正本證明與原本無異
                                      書  記  官
中    華    民    國  九十七  年    八    月  二十一  日
                                                Ａ


司法院資訊處製作；財團法人民間司法改革基金會備份。
